【裁判字號】    89,國簡,2
【裁判日期】    890818
【裁判案由】    國家賠償
【裁判全文】
臺灣新竹地方法院民事判決  八十九年度國簡字第二號
    原      告  乙○○
    被      告  新竹縣政府
    法定代理人  甲○○
    訴訟代理人  丙○○
                朱文達
右當事人間國家賠償事件，本院判決如左：
    主    文
被告應給付原告新臺幣陸萬零參佰參拾捌元，及自民國八十七年十月十九日起至清償
日止，按年息百分之五計算之利息。
原告其餘之訴駁回。
訴訟費用由被告負擔五分之一，餘由原告負擔。
    事    實
甲、原告方面：
一、聲明：
（一）被告應給付原告新台幣（下同）三十四萬三千八百元及自民國八十七年十月十
      九日起至清償日止按年息百分之五計算之利息。
（二）訴訟費用由被告負擔。
二、陳述：
（一）緣因原告所承租而作為西瓜園及香瓜園使用之坐落新竹縣新豐鄉○○○段一二
      八七地號（面積零點二四六二公頃）及同段一一一八地號（面積零點一七五二
      公頃）土地二筆（簡稱系爭二筆瓜園），係位於被告所負責發包施工之新豐鄉
      坑子口農地重劃南北二路之農路及水溝整修工程與台十五線交岔口附近，詎被
      告於八十六、七年間發包他人施作上開水溝整修工程時，因未盡監督之責任，
      致施工人員於施工灌水泥漿時將位於上開交岔路口靠近原告承租之上開農地一
      側之舊有水溝通道堵塞，使該處水溝完全無法排水，遇有下雨即發生雨水阻塞
      而回堵於上方水溝甚至淹過一旁稻田之情事，經原告於八十七年三月間屢次透
      過層級，並向發包施工單位反應，惟被告卻未及時派員予以處置、改善，上開
      水溝整修工程仍經被告驗收通過並開放使用，適於同年五月十七、十八日之間
      ，因當地再度下雨，致上游之雨水沿著水溝流至該交岔路口處時，因水溝堵塞
      而無法排水，因而造成水位上漲而泛濫淹至原告上開二筆土地內，致原告種植
      於上開二筆土地內之西瓜及香瓜園嚴重泡水，其中位於該段一二八七地號土地
      內之瓜田因泡水甚為嚴重，致已經長出之西瓜、香瓜及瓜樹均因而悉數毀壞，
      而同段之一一一八地號內之西瓜田因泡水較不嚴重，估計約有二分之一之瓜樹
      及瓜果受損，俟於災情過後經原告反應，於公路局人員開挖檢視台十五線道路
      底下之排水溝時，發現水溝遭水泥漿塊堵塞，始發覺上情，惟經公路局人員僱
      用怪手將該水泥漿塊挖開施工後，再也不見淹水之情形。
（二） 原告在上開一二八七地號土地內，係以零點二公頃種植大西瓜，另零點零四
       六公頃種植有機質香瓜，而以零點一公頃可種一百八十棵大西瓜、零點零四
       六公頃可種植二百三十棵有機質香瓜，其中一棵大西瓜於生長期間可採收三
       粒大西瓜，每粒重量分別以二十斤、二十斤及十五斤計，另一棵香瓜可採收
       一粒，每粒以十斤計，並按當時之售價計算，其中大西瓜之受損為二十六萬
       二千八百元，而有機質香瓜之受損為四萬六千元，合計該筆土地所種植之西
       瓜及香瓜受損三十萬八千八百元；而以原告在上開一一一八地號土地內種植
       之有機質小西瓜共計三百五十棵，每棵均可採收一粒小西瓜重為二十斤，按
       當時之售價每斤十元計，並原告受損額約占二分之一計算結果，原告該筆土
       地所種植之有機質小西瓜受損額為三萬五千元，依此，總計原告因被告對其
       所設置之公有公共設施即排水溝之設置、管理之疏失，而受有三十四萬三千
       八百元之損害，惟被告迭經原告以口頭及於八十七年間事發後以書面請求賠
       償，均予以拒絕，原告不得已，爰依國家賠償法第三條之規定，訴請被告賠
       償而給付原告三十四萬三千八百元及自八十七年十月十九日起至清償日止按
       年息百分之五計算之利息。
三、對被告抗辯之陳述：
（一）被告雖辯稱原告所種植之系爭二筆瓜園，其中一二八七該筆會淹水，係因當日
      降下大雨，附近均有積水所致，與前述之排水溝工程無關，且原告自己未善盡
      排水管理之責任，而其亦否認發包施工時有將排水溝堵塞之情事，另一一一八
      該筆地號，並無淹水之現象云云。惟查，事發當日除了水溝堵塞之該側旁之田
      園（包含原告之上開土地）有積水及淹水之情形外，另外一側之水溝及田園均
      排水良好，且原告上開田園除因被告於八十七年三月間發包施工該水溝工程後
      因施作不當多次造成積水外，在之前以及公路局人員挖除該堵塞之水泥塊後，
      均未曾有淹水之情形，而當地除被告於該段期間發包他人施作坑子口農地重劃
      南北二路之農路及水溝整修工程外，並無其他任何工程之進行，是該堵塞水泥
      漿塊不是被告所發包之承包商施工時所造成，尚係何人所為？至於該一一一八
      地號土地之淹水，係因雨水將一二八七地號土地淹沒後，又漫延過台十五線後
      ，再流至該筆土地，是被告上開所辯云云，均屬事後諉責之詞，不足以採信。
（二）被告另辯稱原告係因擅自在被告完成之排水溝之溝牆鑿洞，以致水溝中之排水
      倒灌進入其瓜田，且因該一二八七地號土地與東側之鄰地及西側之台十五線相
      較，其地勢均較低，才會導致積水而造成淹水云云，原告否認有在該排水溝牆
      鑿洞之情形，被告應舉證以實其說。且原告該一二八七地號土地之地勢雖較鄰
      地為低，惟因在北側早設有排水孔，而事實上會從鄰地流入之積水流量本即不
      大，故地勢較低與本次之瓜田淹水並無直接因果關係，實係因被告於委託他人
      施工時，堵塞水溝所致。
（三）被告雖提出台灣省農林廳編製之台灣農業年報及台灣地區農產品批發市場年報
      ，辯稱依該等年報所載之產量及市場批發價格計算結果，原告在一二八七地號
      土地上種植之西瓜及香瓜之產量價格總值僅各為六萬三千四百九十八元、九千
      五百六十八元云云。惟查，上開年報所載之產量及售價與原告上開瓜田之產量
      及當地之售價均不符，因在當地大西瓜一分地之產量有一萬台斤，且於八十七
      年六月份一台斤之售價為十六元，七月份為十七元，被告所列之價格顯然過低
      ，且原告所列之瓜類每台斤之價格，係已扣除運費之成本，至於種植該等瓜類
      所需之肥料、農藥及採收工資及運費成本，實際上皆比被告所列舉者為高。
四、證據：提出書面賠償請求書影本一份、現場照片十四張、陳情書一份、新竹縣新
    豐鄉公所函文影本二份、剪報資料影本一份、土地所有權狀影本二份、新竹縣政
    府拒絕賠償理由書影本一份、代售清單影本一份及附近瓜農出具之證明書二份、
    受損估算表一份、地籍圖影本一份，並聲請至現場履勘，及訊問證人戴銘川。
乙、被告方面：
一、聲明：
（一）原告之訴駁回。
（二）訴訟費用由原告負擔。
二、陳述：
（一）本件就系爭新豐鄉坑子口農地重劃南北二路之農路及水溝整修工程，確為被告
      於八十六、七年間發包他人所施作，該工程原包括貫穿台十五線之排水溝系統
      ，惟因台十五線之道路屬台灣省公路局所管轄，該機關乃要求被告必須繳交十
      五萬元之過路工程費用，惟因該部分之費用並未編列在預算內，被告乃將該部
      分之排水溝貫通工程刪除，是發包施工之範圍並未包括該部分之工程。而該排
      水工程已經施工人員於八十七年三月間完成，並經被告驗收通過，施工期間原
      告亦曾到現場查看，並未曾發現有何施工不當之情形，施工人員並曾應原告之
      要求，就農路兩旁水溝與台十五線銜接處之排水溝通路予以改進，原告指摘被
      告發包之施工人員於施工灌漿時，誤將台十五線道路下方舊有排水之水道予以
      堵塞，並非事實。且因於八十七年五月十七、十八日當時當地雨勢很大，除被
      告所有上開之一二八七地號土地外，附近許多田地亦均有淹水之現象，足見當
      時降雨量之大，況因原告耕種之該一二八七地號土地，其地勢本較附近之田地
      及道路為低，故下雨時易積水於該處，且原告復未經被告之同意，擅自在被告
      施設完成之水溝溝牆中鑿洞，致水溝中之排水因此倒灌至該一二八七地號土地
      內，而原告本身本應善盡其管理之責，作好排水之設施，是該一二八七地號土
      地之淹水，實與前述之水溝是否阻塞並無關係，自不可將其原因歸責於被告。
      而就該一一一八地號土地而言，被告否認於八十七年五月十八日當天有淹水之
      情形，蓋因其緊鄰在被告剛完成之排水溝之旁，排水設施良好，原告如主張其
      耕種之該片田地亦有淹水，實應舉證以實其說。
（二）縱認原告所種瓜田之受損，與被告施設該水溝工程之間，有因果關係，被告亦
      否認原告所主張其受損之情形。蓋因依前台灣省政府農林廳編制之台灣農業年
      報所載，本縣八十七年第一期大西瓜產量每公頃為一八六二一公斤，香瓜產量
      為一０二九九公斤，且依前台灣省政府農林廳編製之台灣地區農產品批發市場
      年報所載，新竹市果菜市場八十七年六至七月西瓜平均批發價為十七點０五元
      ，香瓜為二０點一元，則就原告在該一二八七地號土地上種植大西瓜及香瓜之
      情形以觀，其大西瓜之產量應為三七二四公斤（即18621公斤X0.2公頃），總
      售價為六三四九八元，香瓜產量為四七六公斤（10299X0.0462），售價應為九
      五六八元，合計為七三０六六元，惟扣除所需支付之肥料費二一六二元、農藥
      費三千元，施肥及噴灑農藥之工資二千元，採收工資三千元，以及運送之費用
      九千元，暨扣除中盤商之利潤約為前開批發價之二成即一四六一三元結果，總
      計原告因此所受之損害僅有三九二九一元。至於原告主張其該一一一八地號土
      地所種植之西瓜受損部分，被告予以否認。
三、證據：提出工程協調會紀錄影本一份、中央氣象局湖口觀測站八十七年五月份雨
    量表影本一份、地籍圖影本一份、新竹縣災害補助規定影本一份、台灣農業年報
    影本一份、台灣地區農產品批發市場年報影本一份、台灣農產品生產成本調查報
    告影本一份，並聲請訊問證人溫錦堂。
    理    由
一、本件原告起訴主張：其所承租而作為西瓜園及香瓜園使用之坐落新竹縣新豐鄉○
    ○○段一二八七地號（面積零點二四六二公頃）及同段一一一八地號（面積零點
    一七五二公頃）土地二筆即系爭二筆田地，係位於被告所負責發包施工之新豐鄉
    坑子口農地重劃南北二路之農路及水溝整修工程與台十五線交岔口附近，詎被告
    於八十六、七年間發包他人施作上開水溝整修工程時，因未盡監督之責任，致施
    工人員於施工灌水泥漿時將位於上開交岔路口靠近原告承租之上開農地一側之舊
    有水溝通道堵塞，使該處水溝完全無法排水，遇有下雨即發生雨水阻塞而回堵於
    上方水溝甚至淹過一旁稻田之情事，經原告於八十七年三月間屢次透過層級向被
    告及施工單位反應，惟被告卻未及時派員予以處置、改善，適於同年五月十
    七、十八日之間，因當地再度下雨，致上游之雨水沿著水溝流至該交岔路口處時
    ，因水溝堵塞而無法排水，因而造成水位上漲而泛濫淹至原告上開二筆土地內，
    致原告種植於上開二筆土地內之西瓜及香瓜園嚴重泡水，其中位於該一二八七地
    號土地內種植之大西瓜及有機質香瓜全部受損，而位於該一一一八地號土地內種
    植之有機質小西瓜則半數受損，合計受有三十四萬三千八百元之損害，被告自應
    就該水溝設施之設置及管理之缺失，導致原告受有上開之損害負賠償責任，惟迭
    經原告請求，被告均置之不理，爰依國家賠償法第三條之規定據以向被告請求國
    家賠償等語；被告則以：原告所指水溝通道之堵塞並非被告發包施工時所造成，
    且該一二八七地號土地會淹水，係因當時連續降下大雨，併該土地之地勢低漥所
    致，亦與被告在該土地旁發包施設排水溝之工程無關，況該一一一八地號土地並
    無積水之情形，且縱認原告該一二八七地號土地內種植之瓜果確因可歸責於被告
    設置管理之溝圳之缺失而生損害，其損害額亦僅為三萬多元等語，以資置辯。
二、原告主張其於八十七年間承租而作為西瓜園及香瓜園使用之坐落新竹縣新豐鄉○
    ○○段一二八七地號（面積零點二四六二公頃）及同段一一一八地號（面積零點
    一七五二公頃）土地二筆即系爭二筆田地，係位於被告所負責發包施工之新豐鄉
    坑子口農地重劃南北二路之農路及水溝整修工程與台十五線交岔口旁，其中在該
    一二八七地號土地內，面積零點二公頃之範圍內，原告種植有大西瓜，另在其餘
    之零點零四六公頃內，種植有機質香瓜，且在另一筆之一一一八地號土地內，種
    植有機質之小西瓜，惟於八十七年五月十八當天，該一二八七地號田地內之瓜園
    淹水，致瓜果因泡浸在水中而全部受損，經原告以書面向被告請求國家賠償而遭
    被告予以拒絕之情，已據原告提出書面賠償請求書影本一份、現場照片十四張、
    陳情書一份、新竹縣新豐鄉公所函文影本二份、剪報資料影本一份、土地所有權
    狀影本二份、新竹縣政府拒絕賠償理由書影本一份、受損估算表一份及地籍圖影
    本一份為證，且為被告所不爭執，堪信原告此部分之主張為真實。原告另主張其
    所耕種之另筆一一一八地號土地內之瓜園，同於八十七年五月十八日當天亦有淹
    水之情形而致瓜果受到毀損，且上開二筆瓜田淹水之原因，係因被告於八十六、
    七年間發包他人施作上開水溝整修工程時，因未盡監督之責任，致施工人員於施
    工灌水泥漿時，將位於上開交岔路口靠近原告承租之上開農地一側之舊有水溝通
    道堵塞，使該處水溝完全無法排水，遇有下雨即發生雨水阻塞而回堵於上方水溝
    甚至淹過一旁稻田之情事，經原告於八十七年三月間屢次透過層級向被告及施工
    單位反應，惟被告卻未及時派員予以處置、改善，以致於同年五月十七、十八日
    時，因當地再度下雨，導致上游之雨水沿水溝流至該交岔路口處時，因水溝堵塞
    而無法排水，因而造成水位上漲而泛濫淹至原告上開二筆土地內，造成上開瓜田
    之災情，嗣後經公路局人員開挖該台十五線道路底下之排水溝時，始發現其與南
    北二路北側之排水溝之接口處遭水泥塊堵塞之情，已據原告另提出開挖水溝時之
    現場照片為證，惟為被告所否認，並以前揭情詞置辯。故本件兩造間有爭執應予
    審究者，在於：(1)該一一一八地號土地於八十七年五月十八日當時有無淹水之情
    形？(2)上開一二八七、一一一八地號土地之淹水，與前述南北二路與台十五線交
    岔口處之排水溝通路遭水泥漿堵塞之間，有無相當因果關係？(3)該排水溝之遭堵
    塞是否可歸責於被告？(4)被告若應對原告負國家賠償責任，則原告所受之損害額
    為何？
三、經查：
（一）系爭一一一八地號土地，係位於台十五線之西側，其中有部分土地雖直接緊鄰
      台十五線，惟離台十五線較遠處亦有三、四十公尺，且其地勢較台十五線為低
      ，於該土地之西南側設有一排水口之情，有原告提出之現場照片及地籍圖影本
      一份在卷可憑，並經本院會同兩造履勘現場屬實，製有八十九年七月十九日之
      履勘筆錄在卷可憑。而依原告提出之八十七年五月十八日當時之現場照片所示
      ，其中泛濫至該一二八七地號土地內之積水，雖有部分直接漫過台十五線道路
      而往下流洩至該一一一八地號土地內，惟從照片所示，無從看出該塊瓜田有因
      此產生較為嚴重之積水甚或淹水之情形，此與該一二八七地號土地有積水之情
      形顯然不同，參以該一一一八地號土地，僅係部分直接面鄰台十五線道路，另
      有一部分中間尚隔著同段之一一一九地號之土地，故台十五線上之積水並不致
      於直接大量流洩到一一一八地號土地內，且於該塊田地之西南側，尚設置有不
      小之排水口，而於該瓜田中，亦挖設有小的排水土溝道，本可減緩積水之產生
      ，是綜合上開事證，尚難認該一一一八地號瓜田，已於八十七年五月十八日當
      時發生積水或淹水之情形，此外，原告復未能舉證證明當時該塊田地確實已發
      生淹水之情形，是被告辯稱該筆土地於當時尚未產生淹水現象乙節，尚足以採
      信。
（二）至就該一二八七地號土地之淹水，是否因被告對該處之排水溝，於發包他人施
      工時，未善盡監督責任，致施工人員於灌漿時，誤將台十五線道路底下之排水
      溝堵塞，而被告承辦人員於驗收時未予發現責令改善，致該水溝於驗收通過開
      放使用後，無法排洩事發當日之雨水所致？經查，上開排水溝確於淹水後，經
      公路局人員重親開挖施工時，發現位於該台十五線道路底下與被告發包他人施
      作之南北二路二側之排水溝交接處之排水道，遭水泥塊堵塞之情，有原告提出
      之現場照片在卷可憑（依照片所示，於水溝之溝底留有挖掘水泥後殘落之水泥
      細塊碎片之情形），且原告主張其所耕種之一二八七地號土地之淹水，係因該
      處排水道遭水泥堵塞，致水溝上游之流水因無法渲洩而向上回堵，並因此泛濫
      淹至該一二八七地號土地內，於該水泥塊經清除後，該處至今已無下雨積水或
      淹水之現象發生之情形，亦據證人即居住於該現場附近之戴銘川，於八十九年
      七月十九日本院至現場履勘時在場作證在卷，該證人證稱：「該一二八七地號
      土地東側之田地亦有淹水，當時南北二路南側水溝水很少，但北側水溝之水還
      是堵住....  在南北二路拓寬工程進行前沒有發生過淹水現象，當時水溝小比
      較不會淹水，交岔處之排水管處也有串通，我認為淹水之原因係因交岔路口的
      排水管沒有打通所致，淹水後公路局施作以後就沒有再淹過水，淹水當日在系
      爭土地（即一二八七地號土地）較上方，而位於南北二路北側水溝北側之田地
      並無淹水，因這些地方就在我家附近，所以我有注意，我當天未曾帶過被告目
      前這個案件之訴訟代理人朱文達去上面看積水之情形，該土地上方之田地並無
      積水，我那天也沒發現南北二路上有水流流過而遺留之雜物及木頭等物」等語
      ，核與原告所述之情節相符，而證人戴銘川與兩造並無特別關係，其證詞應無
      故意偏褊一方之理，是其證述之情堪以採信。又原告主張其於八十七年三月間
      ，在被告發包施作之南北二路農路拓寬及水溝整修工程完工時，因見該處下雨
      即有積水淹水之現象，曾向施工單位及透過層級向被告反應，施工單位雖稍有
      因應而作部分整修，惟積水現象仍未改善之情，亦據原告提出現場附近八十七
      年三月十日之積水現象照片在卷可參，並據證人即負責承包該工程之溫錦堂於
      現場證稱：「原告在我們驗收前曾反應我們施作的涵管有阻塞水道，我們也派
      工人將底下的垃圾清除，共清二次，第二次原告也有來看，這是在原告的田發
      生淹水之前」等語，堪信為實在。雖被告辯稱當天係因當地下有大雨，附近田
      地均有積水情形，且因原告該塊一二八七土地之地勢較低，才會積水特別嚴重
      ，現場水溝之排水並無問題云云，並提出中央氣象局湖口觀測站八十七年五月
      份雨量表影本一份為證。經查，系爭現場土地固係位於中央氣象局湖口觀測站
      轄區內，且依該雨量表所示，於八十七年五月十七、十八日當時確實降雨不少
      ，惟何以位於同一降雨量之地區，在位於該一二八七地號土地處產生嚴重之淹
      水情形，且其旁之北側排水溝內之水位，因回堵而幾近達滿水位之程度，惟位
      於其南側之田地或排水溝內，水量卻不大，水位亦不高，亦無淹水之情形發生
      ？況倘係因雨量大或原告該塊一二八七地號土地之地勢低所致，何以於清除該
      堵塞之水泥塊後，於日後下雨時即無復發生淹水之情形？雖被告另辯稱係因原
      告擅自在其發包施作完成之水溝溝牆中鑿洞，致水溝內之水量倒灌至其瓜田內
      ，才發生淹水云云，惟原告否認有在該溝牆內鑿洞之情事，而被告就此未舉證
      證明，是其此部分所辯，尚難以採認。是原告主張其該塊田地之淹水，與該水
      泥塊堵塞台十五線道路下方之排水溝之事實有關，且係因該水溝遭堵塞而喪失
      排水之功能，導致水流回堵而泛濫，而淹至其瓜田之情，堪信為真實。準此，
      原告主張該水溝遭水泥塊堵塞，與其該一二八七地號田地之淹水，有相當因果
      關係乙節，堪以採信。
（三）原告另主張該水溝之遭堵塞，係因被告發包之施工人員，於施工時不慎所造成
      ，惟此為被告所否認。經查，在淹水後公路局僱工開挖該堵塞之水泥塊後，依
      該遭開挖而殘存掉落在水溝底之水泥碎塊，以及附著在原排水口未完全剔除之
      水泥之外觀來看，應屬施工不久之工作物，此有該開挖當時之現場照片在卷可
      憑，而證人戴銘川亦證稱現場除被告曾於八十六、八十七年間經其大力爭取而
      發包施作該南北二路農路拓寬及排水溝整修工程外，並無其他工程之施作。雖
      證人即負責施作該工程之工程負責人溫錦堂在現場證述時，否認其雇用之工人
      ，有施工不當致水泥灌漿時不慎堵塞該排水口之情形，並證稱：因現場附近有
      居民蓋房子，其懷疑是灌漿車開到路口，在路口中洗車，致車中之水泥因此堵
      住排水口等語，惟查，證人戴銘川證稱現場附近僅有離五十公尺處有一戶蓋房
      子，但其未曾發現灌漿車有在路口洗車之情形等語，而本院經查現場係位在南
      北二路之農路與台十五線交叉路上，該處四方車輛來往尚屬不少，且以該處南
      北二路兩旁之排水溝於拓寬後，寬僅為六十公分、高為七十公分（見八十九年
      七月十九日勘驗筆錄），於拓寬前更為狹窄之情形，衡情，應無灌漿車能在該
      交叉路口處洗車，導致其車內洗出之水泥瘀塞而堵住排水溝之情形。又在現場
      南北二路兩側之水溝與台十五線交接處，確實目前仍鋪設灌注有新的水泥混凝
      土之情，有現場照片在卷可憑，是原告主張該處係因當時被告發包之人員在交
      叉路口施工整修兩側之水溝時，因怕與台十五線交接處之路面會坍塌（因台十
      五線道路屬公路局管理），乃在旁邊架設板模，於灌漿時因失慎致泥漿溢流而
      堵塞住台十五線下方舊有的排水溝之情，尚與事實相符。又因被告屬該南北二
      路農路之拓寬及二側水溝之整修工程之發包設置機關，此為被告所不爭執，則
      被告於發包他人施作該工程時，因未善盡監督之責任，於施工人員不慎將泥漿
      堵塞於排水溝後，在完工驗收時未及時予以發現要求改善，以致該水溝開放使
      用後，因台十五線下方之舊有水溝之堵塞，導致原告該一二八七地號瓜田之淹
      水而受損，是原告主張被告就該水溝工程之設置、管理有欠缺，致其財產上發
      生損害，堪以採信。
（四）按公有公共設施因設置或管理有欠缺，致人民生命、身體或財產受損害者，國
      家應負損害賠償責任，國家賠償法第三條第一項定有明文。本件依前所述，被
      告因其水溝工程之設置、管理有欠缺，致原告受有該一二八七地號瓜田內之瓜
      果因淹水而毀損，財產上受到損害，是原告主張被告應依國家賠償法第三條第
      一項之規定對其負國家賠償責任，尚可成立。茲應進一步審酌者，即為原告所
      受損害額為何。經查，原告雖主張其該一二八七地號土地內，其中係以零點二
      公頃種植大西瓜，另零點零四六公頃種植有機質香瓜，而以零點一公頃可種一
      百八十棵大西瓜、零點零四六公頃種植二百三十棵有機質香瓜計算，其中一棵
      大西瓜之瓜藤可採收三粒大西瓜，每粒平均分別為二十斤、二十斤及十五斤，
      另一棵香瓜可採收一粒，每粒以十斤，並按當時之售價計算，其中大西瓜之受
      損額為二十六萬二千八百元，而有機質香瓜之受損為四萬六千元，合計該筆土
      地所種植之西瓜及香瓜受損三十萬八千八百元乙節，固據原告提出代售清單影
      本一份及附近瓜農出具之證明書二份為證，而被告固對原告主張其在該筆土地
      內種植大西瓜及有機質香瓜之面積並不爭執，惟其辯稱於八十七年六、七月份
      西瓜之平均批發價為每公斤十七點零五元（即每台斤十點二三元），香瓜為每
      公斤二十點一元（即每台斤十二點零六元），且其否認原告所主張該筆土地內
      其所種植之大西瓜產量有一萬九千八百台斤，香瓜產量有二千三百台斤之情形
      。經查，原告就其主張上開西瓜、香瓜之產量及售價，雖提出上開代售清單及
      附近瓜農出具之證明書為證，惟被告否認該私文書之真正，而原告迄未進一步
      舉證以實其說，是其所主張之情，即難遽以採信。本院依被告所提出之前台灣
      省政府農林廳編制之台灣農業年報所載，新竹縣於八十七年第一期大西瓜產量
      每公頃為一八六二一公斤，香瓜產量為一０二九九公斤，且依前台灣省政府農
      林廳編製之台灣地區農產品批發市場年報所載，依新竹市果菜市場八十七年七
      月份西瓜批發價為十八點六元，香瓜為二十一點五元計價，則就原告在該一二
      八七地號土地上種植大西瓜及香瓜之情形以觀，其大西瓜之產量應為三七二四
      公斤（即18621公斤X0.2公頃），總售價為六九二六六元，香瓜產量為四七六
      公斤（10299X0.0462），售價應為一０二三四元，二者合計為七九五００元。
      雖被告辯稱原告就其上開瓜果受損之售價中，尚需扣除盤商之利潤，為售價之
      二成即一萬四千六百十三元乙節，惟此為原告所否認，而被告迄未舉證以實其
      說，是其此部分所辯尚難以成立。惟因原告尚需支付種植該瓜果所需之肥料費
      二一六二元、農藥費三千元，施肥及噴灑農藥之工資二千元，採收工資三千元
      ，以及運送之費用九千元等成本費用，合計一九一六二元，此為原告所不爭執
      （見八十九年八月三日筆錄），是經扣除後，原告所受實際之損害額為六萬零
      三百三十八元。
四、綜上所述，原告因被告前述之排水溝之公有公共設施之設置、管理有欠缺，致該
    一二八七地號之瓜田淹水，造成其種植之瓜果毀損，而受有六萬零三百三十八元
    之損害，已如前述，惟因被告於八十七年八月十七日收受原告以書面為國家賠償
    之請求後（見被告拒絕賠償理由書第一點所載），拒絕予以賠償原告，是自斯時
    起，被告即應負賠償之遲延責任，從而，原告請求被告負國家賠償責任，在六萬
    零三百三十八元，及該金額自八十七年十月十九日起至清償日止，按年息百分之
    五計算之利息範圍內，核屬有據，應予准許，逾此範圍，則無理由，應予以駁回
    。
五、本件判決之基礎已臻明確，兩造其餘之攻擊、防禦方法及舉證，核與判決結果無
    影響，爰不一一予以論列，併此敘明。
六、據上論結，本件原告之訴為一部有理由，一部無理由，依民事訴訟法第七十九條
    但書，判決如主文。
中      華      民      國    八十九    年      八      月      十八    日
                                  臺灣新竹地方法院民事第一庭
~B法      官  鄭政宗
右為正本係照原本作成。
如對本判決上訴，須於判決送達後廿日內向本院提出上訴狀。
~B法院書記官  沈藝珠
中      華      民      國    八十九    年      八      月      十八    日


司法院資訊處製作；財團法人民間司法改革基金會備份。
